【裁判字號】    91,上訴,1908
【裁判日期】    920130
【裁判案由】    妨害兵役
【裁判全文】
臺灣高等法院臺中分院刑事判決                  九十一年度上訴字第一九八號
    上  訴  人
    即  被  告  乙○○  男  二.
右上訴人因妨害兵役案件，不服臺灣臺中地方法院九十一年度訴字第一四三九號中華
民國九十一年十月十一日第一審判決（起訴案號：臺灣臺中地方法院檢察署九十一年
度偵字第八五五三號），提起上訴，本院判決如左：
    主      文
原判決撤銷。
乙○○無罪。
    理      由
一、本件公訴人之公訴意旨略以：被告乙○○（以下簡稱為被告）係空軍回役臨時召
    集令之應召員，其戶籍住所原設於台中市○區○○路三五八之一巷四十二號地下
    層，竟於九十年八月十五日前之不詳時日，遷出上開處所，無故不依規定申報，
    致使台中市團管區司令部所發，指定應於民國九十一年二月二十六日，前往空軍
    九一四指揮部報到之臨時召集令無法送達，因認被告涉犯妨害兵役治罪條例第十
    一條第一項第三款、第三項之罪，應依同條例第六條之規定科刑等情。
二、惟按犯罪事實應依證據認定之，無證據不得推定其犯罪事實；又不能證明被告犯
    罪者，即應諭知被告無罪之判決，此於刑事訴訟法第一百五十四條及同法第三百
    零一條第一項分別定有明文。再行為後法律有變更者，適用裁判時之法律，此於
    刑法第二條第一項前段亦有明文規定。就被告行為後之法律變更部分，查依本案
    公訴人指訴被告犯罪時間之行為時法，當時妨害兵役治罪條例第十一條雖規定：
    「後備軍人有左列行為之一者，處一年以下有期徒刑、拘役或三百元以下罰金：
    （一）離營歸鄉無故不依規定報到，或重複申報戶籍者，（二）無故拒絕調查，
    或體格檢查不到者，（三）居住處所遷移，無故不依規定申報者」（即第一項）
    、「國民兵犯前項第二款、第三款之罪者，處六月以下有期徒刑、拘役或一百元
    以下罰金」（即第二項）、「後備軍人犯第一項之罪或國民兵犯第二項之罪，致
    使召集令無法送達者，以意圖避免召集論；分別依第六條、第七條科刑」（即第
    三項），惟妨害兵役治罪條例已經立法院三讀通過修正，並經總統於九十一年六
    月二十六日公布施行，且於同月二十八日生效。而依據現行妨害兵役治罪條例之
    規定，上開行為之處罰係改以同條例第十條予以規範，且其法律條文亦改為：「
    「後備軍人意圖避免召集處理有下列行為之一者，處一年以下有期徒刑、拘役或
    科新台幣九萬元以下罰金：（一）離營歸鄉無故不依規定報到，或重複申報戶籍
    者，（二）拒絕依規定調查，或體格檢查不到者，（三）居住處所遷移，無故不
    依規定申報者」（即第一項）、「國民兵犯前項第第三款之罪者，處六月以下有
    期徒刑、拘役或科新台幣三萬元以下罰金」（即第二項）、「後備軍人犯第一項
    之罪或國民兵犯第二項之罪，致使召集令無法送達者，以意圖避免召集論；分別
    依第五條、第六條科刑」（即第三項）。依據現行妨害兵役治罪條例第十條之規
    定，後備軍人須在主觀上具有「意圖避免召集處理」之主觀犯意，其「居住處所
    遷移，無故不依規定申報」之行為，或「居住處所遷移，無故不依規定申報，致
    使召集令無法送達」之行為，始能加以處罰。亦即行為人在主觀上，如無「意圖
    避免召集處理」之主觀犯意，尚不能以其有「居住處所遷移，無故不依規定申報
    」、或「居住處所遷移，無故不依規定申報，致使召集令無法送達」之行為，即
    遽論上開妨害兵役之犯行。就此而言，比較新、舊法之規定，自以現行妨害兵役
    治罪條例第十條之規定有利於被告。
三、茲就本案而言，本案公訴人指訴被告涉有上開妨害兵役之犯行，係以：上開事實
    ，有台中市團管區司令部列管後備軍人行方不明移送法辦年籍表、臨時召集令各
    一紙附卷可稽，且上開臨時召集令上送達紀要亦載明「該員設籍但未居住該址，
    該址現居住呂佳蓉Ｚ000000000，九十年八月十五日遷入」等語，又於
    偵查中，經公訴人依上開臺中市○區○○路三五八之一巷四十二號地下層之地址
    送達傳票，結果亦查無被告其人，有送達證書一份存卷可考各情，為提起本件公
    訴之依據。惟本案被告矢口否認伊有意圖避免召集處理，而故為「居住處所遷移
    ，無故不依規定申報」之犯罪情事，並辯稱：伊於服役期間，因逃亡被訴，伊之
    父親對伊甚不諒解，故伊在九十年十一月六日自台南縣六甲軍監出獄之後，伊父
    不讓伊將戶籍遷入新址，為此，伊即前往台中市後備司令部，向服務人員告知此
    情，並留下家人在台中市○○路一九六號二樓之住址與胞姐高珍珠的電話，以供
    兵役召集通知之用，嗣後伊亦曾多次打電話向該司令部傳令室之「金小姐」詢問
    ，且亦將地址與電話留給「金小姐」，惟此段其間「金小姐」均說其亦不知召集
    令何時會下來，但最後一次「金小姐」告知召集令已下來之後，伊到警局向管區
    警員丙○○警員訊問，丙○○警員卻告知已移送偵辦，而「金小姐」亦稱送達非
    其責任（故未通知伊前去司令部親領召集令），此即本案發生之始末，伊絕無避
    免召集處理之意圖，應不為罪等情。經查：（一）本案被告係空軍回役臨時召集
    令應召員，且台中市團管區司令部亦確有於九十一年二月五日以朋愛字第○七七
    三號函，檢具被告應於九十一年二月二十六日前往空軍九一四指揮部報到之臨時
    召集令，請台中市警察局第二分局送達，此固有台中市團管區司令部上開公文與
    被告之臨時召集令在卷可稽。惟經台中市警察局第二分局收文後，經轉台中市警
    察局第二分局文正派出所，再請管區警員丙○○前往送達之時，其送達而未遇被
    告致無從送達上開召集令之時間，已在九十一年三月十二日，此亦有上開臨時召
    集令送達人丙○○警員之註記，以及台中市團管區司令部列管後備軍人行方不明
    移送法辦年籍表、以及台中市後備司令部妨害兵役案件移送報告書（見偵查卷宗
    第二、三、四頁）在卷足佐。經本院傳訊證人丙○○，其亦證稱：因公文層層轉
    送，致有作業延誤之情事，送達日期確為三月十二日等語（見本院卷宗第三五頁
    ）。既係此情，被告所屬管區警員丙○○根本不可能在九十一年二月二十六日之
    召集日以前，將上開臨時召集令及時送達被告，何能因此而論科被告「居住處所
    遷移，無故不依規定申報，致使召集令無法送達」之罪責？（二）況經原審法院
    向台中市後備司令部函查結果，台中市後備司令部亦於九十一年八月十九日以朋
    愛字第五七二九號函覆稱：「本部傳令室確有金姓女性雇員，承辦臨時召集業務
    」、「高員於九十一年二月七日下午來電查詢臨召事宜，本部告知該員應於九十
    一年二月二十六日至空軍九一四指揮部報到，請該員至原戶籍地址或勤區警員處
    領取，高員並無告知搬遷事宜，且已知臨時召集事宜，方來電查詢」等語，此有
    上開函文在卷可稽（見原審卷宗第三三頁）。依據上開公文，台中市後備司令部
    確有金姓女性雇員，另被告在應徵召日期之前，亦確有向台中市後備司令部電詢
    臨時召集事宜，應堪認定。雖台中市後備司令部依據上開金姓雇員之告知，而同
    時覆稱：「．．．．．．本部告知該員應於九十一年二月二十六日至空軍九一四
    指揮部報到，請該員至原戶籍地址或勤區警員處領取，高員並無告知搬遷事宜，
    且已知臨時召集事宜，方來電查詢」等語。惟被告如非因為住所搬遷，並恐臨時
    召集令無法收受，其何需以電話查詢？又台中市團管區司令部係於九十一年二月
    五日，才以朋愛字第○七七三號函發文，並檢具被告上開臨時召集令，請台中市
    警察局第二分局送達，此有台中市團管區司令部上開公文在卷足佐，依照公文流
    程，被告殊無在同月七日即知上開臨時召集之理。再依據警員丙○○上開送達情
    形，尚難認定被告有上開公文所述：「已知臨時召集事宜，方來電查詢」之情事
    。另台中市後備司令部上開公文雖又覆稱：金姓雇員有告知被告應報到之日期與
    地點。惟此為被告所否認，並辯稱：「最後一次『金小姐』告知召集令已下來之
    後，伊到警局向管區警員丙○○警員訊問，丙○○警員卻告知已移送偵辦」等語
    。經本院向警員丙○○查證，其亦證稱：臨時召集令送達不到之後，被告確有主
    動到警局查詢並要求製作筆錄之事（見本院卷宗第三五頁）。本案被告在主觀上
    ，若有避免臨時召集之意圖，衡情豈會在臨時召集令尚未核發之前，即向台中市
    後備司令部電詢臨時召集事宜，並在知悉臨時召集令已經函請警局送達之後，又
    主動到警局查詢並要求製作筆錄？參酌上述各情，本院認台中市後備司令部上開
    函覆內容未必與事實相符。再依據被告在臨時召集令尚未核發之前，確有向台中
    市後備司令部電詢臨時召集事宜，且在知悉臨時召集令已經函請警局送達之後，
    又有主動到警局查詢等事，本院亦認本案尚無確切之證據足以證明被告於前開時
    間，在主觀上具有「意圖避免召集處理」之主觀意圖。是被告縱有「居住處所遷
    移，無故不依規定申報」或「居住處所遷移，無故不依規定申報，致使召集令無
    法送達」之行為，依據現行妨害兵役治罪條例第十條之規定，其犯罪之構成要件
    仍未充足。
四、綜上所述，本案被告之犯罪尚屬不能證明。原審判決未比較新、舊法之規定，以
    被告有「居住處所遷移，無故不依規定申報，致使臨時召集令無法送達」之事實
    ，即遽依修正前妨害兵役治罪條例第十一條第一項第三款、第三項、同條例第六
    條之規定，對被告論罪科刑，自有未合。本案被告上訴指謫原審判決對其論罪科
    刑不當，其上訴為有理由，自應由本院將原審判決撤銷，改判被告無罪。
五、據上論斷，應依刑事訴訟法第三百六十九條第一項前段、第三百六十四條、第三
    百零一條第一項、刑法第二條第一項前段，判決如主文。
本案經檢察官甲○○到庭執行職務。
中      華      民      國      九十二     年     一      月    三十    日
                                臺灣高等法院臺中分院刑事第三庭
                                      審判長法  官  陳  朱  貴
                                            法  官  胡  忠  文
                                            法  官  廖  柏  基
右正本證明與原本無異。
檢察官得上訴。
被告不得上訴。
如不服本判決應於收受送達後十日內向本院提出上訴書狀，其未敘述上訴之理由者並
得於提起上訴後十日內向本院補提理由書（均須按他造當事人之人數附繕本）。
                                            書記官  詹  錫  朋
中      華      民      國      九十二     年     一      月    三十    日
                                                                        Ｒ


司法院資訊處製作；財團法人民間司法改革基金會備份。
